臺灣高等法院民事判決　　　　　　　99年度保險上易字第17號
上　訴　人　謝宛蓉
法定代理人　李玉金
上　訴　人　李玉金
前二人共同
訴訟代理人　張人志律師
複　代理人　藍健瑋律師
被　上訴人　財團法人汽車交通事故特別補償基金
法定代理人　吳當傑
訴訟代理人　張蕙纓
　　　　　　包澤杰
上列當事人間請求給付保險金事件，上訴人對於中華民國99年6
月30日臺灣臺北地方法院98年度保險字第20號第一審判決，提起
上訴，本院於中華民國100年1月18日言詞辯論終結，判決如下：
    主  文
上訴駁回。
第二審訴訟費用由上訴人負擔。
    事實及理由
一、上訴人主張：上訴人謝宛蓉為訴外人謝旻之女，李玉金則
    為謝旻之妻。謝旻於民國94年11月2日下午1時10分許，
    搭乘訴外人湯尹誠所騎乘車號MEA-819號重型機車（下稱系
    爭機車），沿高雄縣鳥松鄉○○路由南往北方向行駛，途經
    松藝路第19支電桿（自圓山路起算）時，適有訴外人黃鈴佑
    駕駛實際車號8L-5318號（當時冒掛車號ZM-3039號之車牌）
    未投保強制汽車責任保險之小客車自對向行駛而至，二車不
    慎發生碰撞，致謝旻倒地受傷，經送醫急救後仍因傷重不
    治死亡（下稱系爭交通事故）。嗣上訴人二人於95年2月24
    日向被上訴人請求給付補償金遭拒，爰依強制汽車責任保險
    法第40條及修正前強制汽車責任保險給付標準第6條等規定
    ，求為判決將原判決廢棄，改判命被上訴人應給付上訴人各
    新臺幣（下同）50萬元及均自原審民事訴之變更狀繕本送達
    翌日起至清償日止，按年息10%計算之利息等語。
二、上訴人則以：
  (一)按受害人或其他請求權人有下列情事之一，致被保險汽車發
    生汽車交通事故者，保險人不負保險給付責任：一故意行為
    所致。二從事犯罪行為所致；又汽車交通事故之請求權人，
    依（40條）第1項規定申請特別補償基金補償者，準用第25
    條第2項至第4項、第27條、第28條、第35條及第37條規定，
    強制汽車責任保險法第28條第1項、第40條第6項，分別定有
    明文。
  (二)系爭交通事故發生後，謝旻之遺屬即上訴人李玉金曾於95
    年2月24日向華南產物保險公司申請補償金，經被上訴人查
    詢結果，謝旻酒精抽血測試值為123.8MG/DL，顯有違反強
    制汽車責任保險法第28條規定之情形。
  (三)再者，被上訴人就系爭交通事故曾於95年12月13日分別函詢
    高雄縣政府警察局仁武分局（下稱仁武分局）、臺灣高雄地
    方法院檢察署及訴外人黃鈴佑，以釐清事故經過，據函覆內
    容得悉訴外人黃鈴佑於警詢筆錄陳述稱：該車號MEA-819號
    機車由穿著深色衣服男子所騎，後座搭載穿著白淺色衣男子
    ，事故發生後穿著深色衣服男子臉部有外傷，穿著白色衣男
    臉部無外傷．．．經高雄長庚醫院急診室監控影帶發現先抵
    達醫院之男子身穿白衣，並經證實為湯尹誠；後抵達者為謝
    旻，且經求證救護車駕駛，該影帶已呈送高雄地檢署等語
    ，因相驗時湯尹誠、謝旻二人均未著衣物，故無法確定何
    人駕駛機車。
  (四)本案經臺灣高雄地方法院檢察署對黃鈴佑為不起訴處分確定
    ，其中詳敘本件車禍發生係因「湯尹誠、謝旻二人所乘機
    車車速過快，於彎道處超越雙黃線駛入對向車道逆向行駛，
    而與黃鈴佑駕駛之自用車發生碰撞，黃鈴佑並無能注意而未
    注意之過失責任可言」，故湯尹誠、謝旻一方所乘機車應
    負全部肇事責任。
  (五)綜上，本件加害車輛即SL-5318小客車於事故發生時未保險
    ，受害人雖得依強制汽車責任保險法第40條第1項申請補償
    ，惟因謝旻於事故發生時酒精抽血測試值為123.8MG/DL，
    湯尹誠、謝旻一方所乘機車應負全部肇事責任，而上訴人
    並未能舉證謝旻為該輛機車乘客，依本法第28條第1項、
    第40條第6項之規定，被上訴人自不負補償金給付責任等語
    ，資為抗辯，求為駁回上訴。
三、本院依上訴人之請求調閱台灣高雄地方法院檢察署95年度偵
    字第17521號及94年度偵字第25502號、94年度聲他字第161
    、他字第6175號、96年度聲他字第1148號、94年度相字第20
    07號等偵查卷宗、台灣高雄地方法院96年度聲判字第1號過
    失致死交付審判刑事卷。
四、查訴外人黃鈴佑於94年11月2日13時10分許，駕駛車牌號碼
    SL- 5318號自用小客車（當時冒掛ZM-3039號車牌，且未依
    強制汽車責任保險法規定訂立汽車強制保險契約）由高雄縣
    鳥松鄉○○路由北往南方向，途經松藝路第19枝電線桿前，
    與車牌號碼EMA-819號重型機車發生碰撞，當時機車上有謝
    旻、湯尹誠二人，均因系爭交通事故不治而死亡。謝旻
    送醫急救後，抽血檢驗之酒精濃度為123.8MG/DL（換算呼氣
    酒精濃度為0.61MG/L）。而上訴人謝宛蓉為謝旻之獨生女
    ，上訴人李玉金為謝旻之配偶，均為謝旻之第一順位遺
    屬。其於系爭交通事故發生後，請求被上訴人給付補償金被
    拒等情，為兩造所不爭，並有本院調閱台灣高雄地方法院檢
    察署95年度偵字第17521號及94年度偵字第25502號、94年度
    聲他字第161、他字第6175號、96年度聲他字第1148號、94
    年度相字第2007號、96年度聲判字第1號過失致死等偵查卷
    宗，可資證明，堪信上訴人上開主張為真實。是本件所應審
    酌者為：謝旻是否為系爭交通事故發生時之機車駕駛人？
    茲分述如下。
  (一)本件系爭交通事故發生之後，黃鈴佑即自用小客車之駕駛人
    於94年11月2日在仁武分局詢問及翌日於檢察官相驗訊問中
    ，明確供述系爭機車之駕駛人為身穿深色上衣男子等語，有
    警局（第一次）調查筆錄、檢察官訊問筆錄可稽（見仁武分
    局交通組道路交通事故調查卷宗編號第11021號卷第3頁、高
    縣仁警偵移字第1179號刑事偵查卷宗第3頁、台灣高雄地方
    法院檢察署94年相字第2007號卷第6頁背面）。而上訴人並
    不知道訴外人謝旻當天是否係穿深色上衣，上訴人雖稱：
    衣服顏色之深淺，不過是黃鈴佑於車禍發生之際，在情緒極
    為恐慌與不穩定下之粗略印象，誤認可能性極高；且據長庚
    醫院病歷記載「祖母代訴因騎摩托車被載」等云云，然衡諸
    系爭交通事故發生時為天候晴、日間自然光線，有道路交通
    事故調查報告表(一)可參（見仁武分局卷），可視性極高，而
    黃鈴佑前揭系爭機車駕駛人著深色上衣之供述乃系爭交通事
    故發生後尚不知對方酒精濃度檢驗結果時所為，核無作偽以
    茲卸責之動機，而機車於發生車禍時確實一著深色上衣、一
    著淺色上衣，有高雄縣政府警察局仁武分局96年1月25日高
    縣仁警交字第096 0006575號函，在卷可稽（原審卷第59頁
    ）等情狀，應認黃鈴佑上揭供述甚為可信。至於病歷記載所
    謂「祖母代訴因騎摩托車被載．．．」等語，無非醫院護理
    人員於急診時依據傳聞之記載，並未查證事實之真偽，蓋事
    故發生時，據高雄消防局鳥松分隊人員陳世旻於相驗時稱：
    13點10分到現場，看到二位傷者倒在地上機車倒向忘了，我
    們載的那位額頭有很大的撕裂傷等，當時看到時是穿牛仔褲
    ，上衣忘記了，而他倒的位置是轎車左前輪部分，腳是有稍
    微卡到車輪，一拉就出來，另一個就躺在牛仔褲先生的旁邊
    差50幾公分左右，到現場及醫院二人均有意識，到醫院就交
    給醫院處理等語（見相驗卷第8頁），並不知道誰是機車駕
    駛人。再據「緊急醫療行為見證書」記載：「病患．．．經
    醫師診斷非予緊急施行．．．將危及生命，茲因無病患親屬
    在場，特由見證人（在場之第三人）見證之，並立本見證書
    存照。見證人姜俊宏（蓋財團法人長庚紀念醫院高雄警衛課
    圓戳）」（見原審卷第71頁），益見當時無病患親屬在場，
    其記載亦與事實不等，是該記錄不足以證明謝旻非系爭機
    車之駕駛人。
  (二)又依長庚紀念醫院高雄分院之病歷所示，謝旻於系爭交通
    事故發生後，頭部及臉部受有嚴重傷害；湯尹誠則有眼眶瘀
    血，有病歷影本可稽（原審卷第69頁、第75頁、第83頁反面
    ），核與鳥松分隊人員陳世旻在相驗中所稱我們載的那位額
    頭有很大的撕裂傷，而他倒的位置是轎車左前輪部分，腳是
    有稍微卡到車輪等語相符。且仁武分局將現場所採集之血跡
    棉棒送請刑事警察局鑑定結果：編號1-1至1-3血跡（採自Ｚ
    Ｍ-3039左前方）及編號2-1血跡（採自ＭＥＡ-819重機車上
    ）ＤＮＡ與被害人謝旻ＤＮＡ-ＳＴＲ型相同；編號2-2血
    跡（採自ＭＥＡ-819重機車上）亦與被害人謝旻ＤＮＡ-
    ＳＴＲ型相符。有該局95年1月16日刑醫字第09401731 47
    號鑑驗書可稽（見原審卷第133頁）。嗣原審於98年12月17
    日，就仁武分局現場所採集之血跡棉棒未鑑定部分，再請刑
    事警察局鑑定（見原審卷第147、150-151頁），鑑驗結果：
    編號05（採自ＺＭ-3039左前引擎蓋上）、12（採自ＭＥＡ
    -819重機車左中踏板上）、13（採自ＭＥＡ-819重機車右煞
    車桿上）血跡棉棒檢出同一名男性ＤＮＡ-ＳＴＲ型別，與
    貴分局前次送檢被害人謝旻ＤＮＡ-ＳＴＲ型別相符。編
    號09血跡棉棒（採自ＭＥＡ-819重機車大燈上）ＤＮＡ-Ｓ
    ＴＲ型別為混合型，不排除混有被害人謝旻及湯尹誠ＤＮ
    Ａ之可能。有刑事警察局鑑定書可稽（見原審卷第154頁及
    背面），而該局實驗室鑑定所使用之ＤＮＡ定量方法為即時
    聚合連續鎖反應定量法，進行ＤＮＡ品質與含量之評估，
    包括人類ＤＮＡ定量，及人類Ｙ染色體ＤＮＡ定量兩種方法
    ，前者係偵測是否含有人類ＤＮＡ，後者係偵測是否含有人
    類男性ＤＮＡ。又該局所使用之ＤＮＡ型別分析方法均利用
    聚合連續鎖反應複製特定ＤＮＡ序列，體染色體ＤＮＡ-
    ＳＴＲ型別分析採用（15組ＳＴＲ型別），Ｙ染色體ＤＮＡ
    -ＳＴＲ型別分析採用（17組ＳＴＲ型別），並利用毛細管
    電泳方法分析型別等科學方法所得之結果，業經該局上開鑑
    定書敘明，則其鑑定結果自堪採信。是事故發生時自ＺＭ-3
    039號小客車左前引擎蓋上或ＭＥＡ-819號重機車上或其踏
    板上、右煞車桿上所採得血跡棉棒均為被害人謝旻之血跡
    ，故衡諸情理，機車駕駛人於車禍發生時首當其衝，易受重
    創，其血跡亦易附著於機車及對向車輛之相關部位，為眾所
    週知，故就系爭事故發生後，被害人受傷害之程度及現場所
    採得之血跡觀之，系爭機車駕駛人應係謝旻，至為顯然。
  (三)又系爭交通事故發生之時，謝旻經抽血檢測酒精濃度為
    123.8ＭＧ/ＤＬ，換算呼氣酒精濃度達每公升0．61毫克，
    而湯尹誠檢驗結果小於5ＭＧ/ＤＬ，有長庚紀念醫院酒精測
    試報告可稽（見仁武分局刑案偵查卷），且依現場圖示，機
    車刮痕長18.8公尺由南向北快車道斜向對向車道，安全帽、
    血跡、散落物均分佈在北向南車道上，無煞車痕跡。故系爭
    交通事故肇事原因，係因酒精濃度過量共騎重機車分向限制
    線路段侵入來車道所致，有台灣省高屏澎區車輛行車事故鑑
    定委員會鑑定意見書可佐（台灣高雄地方法院檢察署94年偵
    字第25 502號卷第20至21頁）。該鑑定委員會係參照當時之
    天候、路況、車損情形、傷亡情形，及其肇事地點，肇事經
    過，現場圖示，路權歸屬，當事人之陳述及酒精濃度測試結
    果等諸多資料，並依道路交通規則等綜合研判所得之結果，
    且其所為鑑定意見與因酒精濃度過量致其不能安全駕駛重機
    車，因而侵入來車道之經驗法則相符，自堪採取。是謝旻
    為系爭機車之駕駛人，至為明確。上訴人主張謝旻既已酒
    醉，應由沒有酒醉之湯尹誠駕駛機車云云，無非推測之詞，
    並無可取。
  (四)再者，ＭＥＡ-819號重機車係由謝旻之配偶即上訴人李玉
    金所購買，登記為鑫旺企業社名義，業經上訴人李玉金於警
    局訊問時陳述明確，有仁武分局94年11月2日調查筆錄可稽
    。根據一般人之經驗法則，除將機車借給他人使用外，機車
    之駕駛人以機車之所有人為常態，本件謝旻與湯尹誠共乘
    ＭＥＡ-819號機車，並非湯尹誠借用該機車，衡諸情理，事
    故發生時係由機車之車主謝旻為該機車之駕駛人，事所必
    然，上訴人主張湯尹誠駕駛該機車，亦有違經驗法則，核無
    可取。
  (五)末查本件交通事故之汽車駕駛人黃鈴佑，因涉有過失致死罪
    嫌（94年度偵字第25502號），經檢察官為不起訴處分；而
    湯明維、湯明鏡（湯尹誠之家屬）不服該處分，向台灣高等
    法院高雄分院檢察署聲請再議，亦經駁回再議之聲請，有95
    年度上聲議字第1556號處分書可稽（見95年度上聲議字第
    1556號卷第36-38頁）；湯明維、湯明鏡不服該處分，又向
    台灣高雄地方法院聲請交付審判（96年度聲判字第1號），
    亦經該法院裁定聲請駁回，其所持理由均以系爭交通事故係
    因謝旻酒醉後駕駛重機車，而侵入來車道所致，核與本院
    為相同之認定等情，業經本院向台灣高雄地方法院檢察署調
    閱上開卷宗，查證明確，益證系爭交通事故發生時謝旻為
    該機車之駕駛人無訛。
五、按汽車交通事故發生時，請求權人因事故汽車為未保險汽車
    未能依本法規定向保險人請求保險給付者，得於本法規定之
    保險金額範圍內，向特別補償基金請求補償，惟受害人因從
    事犯罪行為致未保險汽車發生汽車交通事故者，特別補償基
    金不負補償給付責任，強制汽車責任保險法第40條第1項第2
    款、同條第6項準用第28條第1項第2款，分別定有明文。又
    ，刑法第185條之3規定服用酒類或其他相類之物，不能安全
    駕駛動力交通工具而駕駛罪，係以行為人有該項不能安全駕
    駛之情形，而一有駕駛行為罪即成立；查本件謝旻於系爭
    交通事故發生後，經醫院抽血為酒精檢驗結果，其測試值為
    123.8ＭＧ/ＤＬ，換算呼氣酒精濃度達每公升0．61毫克，
    已超出每公升0．55毫克「不能安全駕駛」之標準甚多，涉
    有刑法第185條之3服用酒類，不能安全駕駛動力交通工具而
    駕駛之行為至明，是被上訴人抗辯系爭交通事故係因謝旻
    酒後駕駛機車所致，其不負給付責任，即非無據。
六、綜上所述，上訴人主張，為不足採，被上訴人抗辯，尚屬可
    信。是則上訴人執此主張被上訴人應給付保險金，自屬無據
    。從而，上訴人主張本於強制汽車責任保險法第40條及修正
    前強制汽車責任保險給付標準第6條等規定，請求被上訴人
    給付上訴人各50萬元，為無理由，不應准許。其假執行之聲
    請亦失所附麗，應併予駁回。原審為上訴人敗訴之判決，及
    駁回其假執行之聲請，並無不合。上訴意旨指摘原判決不當
    ，求予廢棄改判，為無理由，應予駁回。
七、本件事證已臻明確，兩造其餘之陳述及其攻擊防禦方法，經
    審酌核與判決結果不生影響，不再一一論述；上訴人請求再
    訊問證人黃鈴佑，亦無再訊問必要，附此敘明。
據上論結，本件上訴為無理由，依民事訴訟法第449條第1項、第
78條、第85條第1項前段，判決如主文。
中    華    民    國   100    年    2     月    1     日
                      民事第八庭
                        審判長法  官  許正順
                              法  官  鄭威莉
                              法  官  連正義
正本係照原本作成。
不得上訴。
中    華    民    國   100    年    2     月    8     日
                              書記官  周淑靜